【裁判字號】    95,台上,6055
【裁判日期】    951109
【裁判案由】    貪污
【裁判全文】
最高法院刑事判決            九十五年度台上字第六０五五號
上  訴  人  台灣高等法院台南分院檢察署檢察官
上  訴  人
即  被  告  甲○○
            丙○○
共      同
選任辯護人  薛西全律師
上  訴  人
即  被  告  乙○○
            丁○○
上列上訴人等因被告等貪污案件，不服台灣高等法院台南分院中
華民國九十四年十二月二十七日第二審更審判決（九十四年度重
上更（三）字第二四八號，起訴案號：台灣雲林地方法院檢察署
八十七年度偵字第一一０八、一一二二、一一二三、一二四五、
一四七四、一五五九、一七八四號），提起上訴，本院判決如下
：
    主  文
原判決撤銷，發回台灣高等法院台南分院。
    理  由
本件原判決認定上訴人即被告甲○○係雲林縣崙背鄉鄉長，上訴
人即被告乙○○係該鄉公所秘書室總務，均為依據法令從事公務
之人員。緣崙背鄉公所自民國八十四年六月間起，陸續辦理如原
判決附表所示各項營建工程之發包作業，甲○○基於鄉長之職權
，對於工程發包方式及發包作業之實施，負有決定及執行監督之
職責，乙○○則協助總務辦理工程招標業務。乙○○明知甲○○
與上訴人即被告（包商）丁○○二人，係以假比價方式由丁○○
得標後，再由甲○○向丁○○索取賄款，竟與甲○○基於共同之
犯意聯絡，由甲○○指定未具投標資格之丁○○承作，並由丁○
○先行提供參與投標廠商，再由甲○○依其所提供之特定廠商指
定通知參與投標，至如何借牌辦理假比價，則由丁○○自理。且
為使丁○○順利取得該工程施作，甲○○明知工程底價，為其職
務上應保密之事項，復為違背其職務之行為，事前將各該底價洩
漏予丁○○，再將原判決附表編號一部分交予不知情之該鄉公所
總務人員趙惠平（經判決無罪確定）辦理招標事宜，原判決附表
編號二、三部分交予乙○○辦理招標事宜，結果以下各項營建工
程，均由丁○○借牌之廠商得標承作。嗣再由乙○○出面向丁○
○要求將賄款，直接交付知情有犯意聯絡，經營富川洋酒行之上
訴人即被告丙○○（甲○○胞弟）收受轉交，其招標及交付賄款
過程如下：(一)、丁○○因無營造公司執照，為能承包原判決附表
編號一所示工程，即雲林縣崙背鄉「羅厝公墓廟宇管理室廁所牌
樓金亭」工程，乃分別向太龍營造有限公司（下稱太龍公司）實
際負責人邱允條、勝大營造有限公司（下稱勝大公司）負責人王
鴻琴、銘晟營造有限公司（下稱銘晟公司）實際負責人甘幸以借
牌（邱允條、王鴻琴、甘幸以，經判決無罪確定），及向張水富
（經原審通緝在案）、沈桂蘭（業以偽造私文書判處有期徒刑一
年緩刑四年確定）二人，借用雲祥營造有限公司（下稱雲祥公司
）牌照，提供甲○○交由不知情之趙惠平簽報甲○○指定通訊比
價廠商，甲○○旋批示由丁○○提供之四家營造廠商辦理通訊比
價招標，並事前將該工程底價新台幣（下同）三百四十萬元，洩
漏予丁○○，旋由趙惠平分別郵寄標函給指定之四家廠商，四份
標函之工本費共二千八百元，悉由丁○○繳納。嗣丁○○分向該
四家廠商收取標函後，同時向太龍、勝大、銘晟、雲祥四家公司
，取得廠商之營業登記證、公司執照、納稅等相關證件及資料，
除與不知情之胞妹顏瓊紋共同製作同意借牌之太龍、勝大、銘晟
、雲祥四家公司之標單、投標廠商印模及資格證件表，投標之價
格分別為太龍公司三百三十五萬元、雲祥公司三百四十萬元、勝
大公司三百六十萬元、銘晟公司三百五十萬元外，丁○○復籌得
該四家廠商之投標保證金，分別郵寄崙背鄉公所進行假比價投標
本件工程。八十四年六月十日上午十時三十分，在崙背鄉公所內
開標，由不知情之崙背鄉公所民政課技士張俊偉（業經不起訴處
分確定）負責審標、主計主任賴寶設負責監標，趙惠平負責開標
函、記錄及退還保證金，開標時僅丁○○一人到場，開標結果由
丁○○以太龍公司名義標得，總價為三百三十五萬元，與核定底
價三百三十五萬五千元僅相差五千元。開標結束後，趙惠平即將
未得標之雲祥、勝大、銘晟等三家廠商之保證金，悉退還由丁○
○代理領回。(二)、八十五年二月間，崙背鄉公所辦理原判決附表
編號二所示，即「崙背鄉羅厝公墓墓區綠化美化第一期工程」招
標，甲○○亦以同一方法，事前將工程底價約三百萬元洩漏予丁
○○，並由丁○○提供勝大公司、太龍公司、巨筑營造有限公司
（下稱巨筑公司）、東資營造有限公司（下稱東資公司）四家營
造廠商予乙○○。由乙○○依丁○○提供之四家廠商簽請鄉長甲
○○批示，甲○○因公外出，乃指示不知情之秘書廖仕榮批示，
指定由丁○○提供之該四家營造廠商辦理通訊比價，繼由乙○○
郵寄標函等投標資料給該四家廠商，四份標函工本費共二千八百
元悉由丁○○繳納。嗣丁○○即分別向太龍、勝大、巨筑、東資
四家公司借牌，但僅得太龍公司實際負責人邱允條、勝大公司負
責人王鴻琴、巨筑負責人王振芳（經判決無罪確定）之同意允借
參與比價，東資公司則未予同意。丁○○在取得太龍、勝大、巨
筑公司同意並取得標函後，由自己和不知情之顏瓊紋分別製作太
龍、勝大、巨筑公司之標單等投標比價文件，工程投標金額分別
為太龍公司三百萬元、勝大公司二百九十萬元、巨筑公司二百八
十五萬元，並蓋用各該營造公司之公司章及負責人章後，再由丁
○○籌得該三家廠商之投標保證金後，分別郵寄崙背鄉公所進行
假比價。崙背鄉公所於八十五年三月七日下午三時三十分開標，
由不知情之崙背鄉公所民政課技士林標財負責審標、主計主任賴
寶設負責監標，乙○○負責開標函、記錄及退還押標金，丁○○
則到場等待開標。開標後果由丁○○以巨筑公司名義標得，得標
總價為二百八十五萬元，與核定底價二百八十七萬元相差二萬元
。開標結束未得標廠商之投標保證金，亦由丁○○蓋用勝大、太
龍二家廠商之公司及負責人章後領回。(三)、甲○○於前開二件工
程相繼發包，並依約由丁○○得標承作，且尚有其他工程將陸續
發包，乃於八十五年十一月間，透過乙○○向丁○○要求給付賄
款，乙○○明知公務員向承包廠商索取賄款係貪污行為，竟基於
共同之犯意聯絡，依甲○○指示告訴丁○○稱：第一期工程已由
你承作，第二期甲○○亦指示由你承作，應將工程款二成回扣約
一百多萬元給付甲○○，並直接把錢拿到丙○○所經營之富川洋
酒行，交給丙○○收受，丁○○答應其要求，即於八十五年十一
月三十日，向巨筑公司負責人王振芳借得一百十萬元現金，存入
其父顏振明於土庫鎮農會之帳戶，繼於同年十二月二日，提領一
百零六萬元現金，趕赴丙○○之富川洋酒行，丙○○明知該筆賄
款，係甲○○擔任鄉長向營造廠商索取之賄款，仍基於共同之犯
意聯絡，予以收受再轉交予甲○○。(四)、丁○○支付賄款後，崙
背鄉公所於八十五年十二月十一日，招標如原判決附表編號三所
示「崙背鄉羅厝公墓墓區綠化美化第二期工程」，甲○○亦以同
前方法，事前將工程底價約三百萬元洩漏予丁○○，丁○○則把
準備參與比價之勝大、太龍、巨筑、泰富營造有限公司（下稱泰
富公司）四家營造商告訴乙○○，由乙○○簽請甲○○批示，經
甲○○指示不知情之秘書室小姐蓋章核示後，由乙○○郵寄標函
予上開四家廠商。嗣丁○○分別向該四家公司借牌（泰富公司之
負責人為沈桂蘭及張水富），收回四家廠商之標函，並取得該四
家廠商之營業登記證、營業執照、納稅資料等參與比價所需之相
關文件後，旋由其自己與不知情之顏瓊紋分別製作太龍、勝大、
巨筑、泰富營造之標單，並借得各該營造公司之公司及負責人章
蓋用，再由丁○○繳納該四家廠商之投標保證金後，分別郵寄崙
背鄉公所進行假比價。崙背鄉公所於八十五年十二月十一日上午
十時三十分開標，由林標財負責審標、主計主任賴寶設負責監標
，乙○○亦負責開標函、記錄及退還押標金，開標時僅丁○○到
場，結果由丁○○以巨筑公司之二百八十萬元最低（勝大公司印
鑑不符、泰富公司三百二十萬元、太龍公司二百九十萬元）標得
，與核定底價二百八十五萬五千元相差五萬五千元。(五)、丁○○
於八十四年六月至八十五年十二月間，借牌承作雲林縣崙背鄉公
所辦理之「羅厝公墓廟宇管理室廁所牌樓金亭工程」、「崙背鄉
羅厝公墓墓區綠化美化第一期工程」、「崙背鄉羅厝公墓墓區綠
化美化第二期工程」，又於八十五年十月至十一月間，借牌承作
雲林縣台西鄉公所辦理之牛厝村、山寮村、蚊港村、溪頂村、泉
州村、和豐村、五港村、永豐村、五榔村、富琦村等十村之巷道
排水工程時，均明知甲○○及台西鄉鄉長林金城，係分別違背職
務洩漏其工程底價，使其能以極接近底價得標，為兌現事先勾結
談妥之條件，竟基於行賄之概括犯意，對公務員違背職務之行為
，連續分別於八十五年十二月二日，向甲○○行賄一百零六萬元
，於八十五年十月二十八日、及八十六年十月五日，向台西鄉鄉
長林金城行賄五十萬元、及二十萬元，分別透過丙○○、及趙世
榮（另案判處有期徒刑十年，褫奪公權五年），而經甲○○及林
金城（另案判處罪刑）收受等情。因而撤銷第一審關於甲○○、
丙○○違背職務收受賄賂、乙○○違背職務要求賄賂部分，及丁
○○部分之判決，改判論處甲○○、乙○○、丙○○共同依據法
令從事公務之人員，對於違背職務之行為收受賄賂罪刑；論處丁
○○連續對於依據法令從事公務之人員，關於違背職務之行為交
付賄賂罪刑，固非無見。
惟查：(一)、被告以外之人於審判外之言詞或書面陳述，除法律有
規定者外，不得作為證據，刑事訴訟法第一百五十九條第一項定
有明文。所謂法律有規定者，包括同法第一百五十九條之一至一
百五十九條之五所定傳聞證據例外具有證據能力之情形。故如欲
採被告以外之人於審判外警詢或檢察官偵查中之陳述為證據時，
必須符合前開法律所規定之例外情形，方得採為被告論罪之證據
，而此種傳聞證據例外得採為證據之情形，須於判決內論述明白
，否則逕採為被告論罪之依據，即有違證據法則，並有理由欠備
之違法。原判決採用王鴻琴、甘幸以、王振芳、沈桂蘭等人於法
務部調查局雲林縣調查站及檢察官偵查中之陳述，為被告甲○○
等四人論罪之證據，但未明該等陳述如何符合傳聞證據例外可
信之情形及理由，已有未合。(二)、修正前貪污治罪條例第四條第
一項第三款之經辦公用工程收取回扣罪，係同條第一項第四款違
背職務收受賄賂罪之特別規定。前者所稱之「回扣」，與後者所
稱之「賄賂」，雖均屬對公務員之不法原因給付，其性質雖屬相
近，但其意義與範圍仍有區別；前者係指公務員就應付給之建築
材料費或工程價款，向對方要約，提取一定比率或扣取其中一部
分，圖為自己不法之所有而言；後者係指對於公務員之違背職務
行為，所給付具有一定對價關係之金錢或可以金錢計算之財物等
不法報酬而言。原判決認定被告乙○○依甲○○指示向丁○○稱
：第一期工程已由你承作，第二期甲○○亦指示由你承作，應該
將工程款二成回扣約一百多萬元給付甲○○……等語，嗣丁○○
借牌承作如原判決附表所示之工程後，果透過丙○○交付甲○○
一百零六萬元等情。如果無訛，甲○○、乙○○、丙○○之行為
，能否謂與經辦公用工程收取回扣罪之構成要件不符，尚非無疑
。原審未詳加勾稽論述，遽變更檢察官起訴法條，論處彼等對於
違背職務之行為收受賄賂罪刑，尚嫌速斷，並有理由欠備之違法
。(三)、有罪判決書所記載之犯罪事實，為論罪科刑適用法律之基
礎，故凡與適用法令有關之重要事項，必須詳加認定，明確記載
，然後於理由內明認定犯罪事實所憑之證據及理由，始足為適
用法令之依據。若事實未記載，而理由加以說明，為理由失其依
據。如事實有記載，理由未予說明，則為理由不備，按諸刑事訴
訟法第三百七十九條第十四款規定，其判決當然為違背法令。原
判決理由六說明被告甲○○、乙○○共犯刑法第二百十六、二百
十三條行使公務員明知不實而登載於公文書（比價紀錄表）之罪
，但未於事實欄內對於該二人在何種公文書為如何不實登載之事
實為明確之認定記載，不僅其理由之說明失所依據，且不足為適
用法令之依據，已有可議。又原判決理由六說明甲○○、乙○○
對違背職務之行為，洩漏工程之機密底價，收受賄賂，核犯貪污
治罪條例第四條第一項第五款之違背職務收受賄賂罪、刑法第一
百三十二條第一項之洩漏國防以外之秘密罪、刑法第二百十六條
行使第二百十三條公務員明知不實而登載於公文書罪，然事實欄
就上開洩密部分，僅認定記載甲○○洩密之犯罪事實，對於乙○
○如何洩密或其對甲○○之洩密犯行，有何犯意聯絡或行為分擔
之情事，則未認定記載，亦不足為適用法令認乙○○成立該罪之
依據。再原判決對於乙○○所犯前開洩密罪與甲○○有無共犯關
係？與其前開所犯另二罪間，有無裁判上一罪之關係，抑或應予
併罰，均未釐清論述，亦有可議。(四)、與依據法令從事公務之人
員共犯修正前貪污治罪條例之罪者，依該條例處斷，同條例第三
條定有明文。原判決認定被告丙○○雖非依據法令從事公務之人
員，然與具有該身分之甲○○、乙○○共犯修正前貪污治罪條例
第四條第一項第五款之違背職務收受賄賂罪，則其主文應諭知「
非依據法令從事公務之人員，與依據法令從事公務之人員，共同
對於違背職務之行為收受賄賂」之罪名，始符該罪刑之要件，乃
原判決竟載為「共同依據法令從事公務之人員，對於違背職務之
行為收受賄賂」罪刑，亦欠允洽。(五)、有罪之判決書，對被告有
利之證據不採納者，應說明其理由，為刑事訴訟法第三百十條第
二款所明定。故有罪判決書對於被告有利之證據，如不加採納，
必須說明其不予採納之理由，否則即難謂無判決不備理由之違誤
。是事實審法院應於審判期日就被告否認犯罪所為有利之辯解事
項與證據，予以調查，而於有罪判決理由內詳加論列，否則率行
判決，即屬於法有違。甲○○於原審具狀辯稱：雲林縣崙背鄉公
所發包本案工程之招標程序，係經由崙背鄉公所擬定計畫書，詳
列補助金額及工程項目後，提送崙背鄉鄉民代表會審查，審查通
過後，由鄉公所承辦人員將工程項目、補助經費及現場勘查資料
委由工程顧問公司編列工程計畫及預算書，工程顧問公司參考由
主辦單位交付之縣政府統一單價，營建物價計算工程預算，作成
詳列工程項目及所需經費之預算書，遞送鄉公所由承辦人員審稿
，再交由總務課、主計室、公所秘書，呈鄉長核定蓋章，再函報
補助單位之縣政府備查，於縣政府同意備查後，由總務人員附工
程預算書簽呈鄉長核定底價，並依據雲林縣政府辦理營繕工程財
物購置處理要點辦理決定公開招標或比價，有卷附工程預算書、
明細表、單價分析表、工程數量計算表、工程基本單價計算表等
可稽。而工程顧問公司又係依據縣政府制訂之基本單價表計算工
程預算，顯見設計金額多寡即無機密可言，再加上崙背鄉公所並
提供工程估價單給予比價公司參考，有卷內台灣省雲林縣政府單
價分析表可稽，而雲林縣政府對各項工程亦定有統一單價，有卷
內統一參考單價表可佐。足見工程之核定估價並無機密可言。又
崙背鄉代表會討論審核過程中，參與審核之代表均知悉工程預算
之金額，則有經驗之營造廠商對於工程之估價，與底價不相上下
，此乃不足為奇之事。各項工程底價核定前須經編列預算書，鄉
民代表會討論通過之程序，所以各該工程正式通過之預算金額若
干，應屬公開之事實，自難僅憑估價後投標額與底價無大差異，
或因丁○○得標，即認係甲○○洩漏底價等語（原審上更(三)卷(一)
第一二五至一二七頁）。原審對於甲○○前開有利辯解及證據，
未予調查採納，復未敘明不予調查採納之理由，難謂無理由不備
之違法。檢察官及被告甲○○、乙○○、丙○○、丁○○上訴意
旨分別指摘原判決違法，尚非全無理由，應認原判決仍有撤銷發
回更審之原因。
據上論結，應依刑事訴訟法第三百九十七條、第四百零一條，判
決如主文。
中    華    民    國  九十五  年  十一    月    九    日
                      最高法院刑事第九庭
                          審判長法官  陳  正  庸
                                法官  賴  忠  星
                                法官  王  居  財
                                法官  林  開  任
                                法官  林  立  華
      本件正本證明與原本無異
                                      書  記  官
中    華    民    國  九十五  年  十一    月   十七   日
                                                     Ｒ


司法院資訊處製作；財團法人民間司法改革基金會備份。
